臺灣臺中地方法院民事判決  
111年度訴字第1273號
原      告  謝坤峯  

訴訟代理人  洪幼珍律師
被      告  京城商業銀行股份有限公司

法定代理人  戴誠志  
訴訟代理人  方永舟  
            余孟修  
上列當事人間債務人異議之訴事件，本院於民國111年10月21日
言詞辯論終結，判決如下：
    主  文
本院111年度司執字第41416號返還借款執行事件關於非屬原告繼
承被繼承人謝吉郎遺產部分，所為之強制執行程序應予撤銷。 
被告不得執臺灣臺南地方法院93年度執慎字第36705號債權憑證
為執行名義，對被繼承人謝吉郎遺產以外之原告所有財產為強制
執行。
訴訟費用由被告負擔。
    事實及理由
一、原告主張：被繼承人即伊父謝吉郎於民國88年4月26日，向
    臺南區中小企業銀行股份有限公司（後改制更名為被告）借
    款新臺幣（下同）800萬元（下稱系爭債務），並邀同訴外
    人即伊母李月娥為連帶保證人。嗣謝吉郎於同年5月18日死
    亡，被告起訴請求謝吉郎之繼承人伊、李月娥及訴外人謝坤
    達連帶清償696萬0,282元，經臺灣臺南地方法院(下稱臺南
    地院)以91年度重訴字第726號判決應如數清償確定（下稱前
    案確定判決）。伊斯時為限制行為能力人，對於系爭債務應
    僅以繼承謝吉郎所得遺產為限負清償責任。詎被告以臺南地
    院93年度執慎字第36705號債權憑證為執行名義（下稱系爭
    執行名義），向本院聲請對伊為強制執行，經本院以111年
    度司執字第41416號執行事件受理（下稱系爭執行事件），
    並扣押伊對於華邦電子股份有限公司(下稱華邦公司)之薪資
    債權（下稱系爭執行程序）。爰依強制執行法第14條第1項
    規定，提起本件訴訟等語。並聲明：如主文第1、2項所示。
二、被告則以：謝吉郎遺產尚有部分未經執行，被告就系爭債務
    尚有部分未受償。又被告可知悉謝吉郎死亡，卻未聲請拋棄
    繼承或限定繼承，且於96年7月2日為完全行為能力人後，尚
    與被告簽立協議書(下稱系爭協議書)，應認自願拋棄限定繼
    承之權利，現主張僅就遺產範圍負清償責任顯失公平等語，
    資為抗辯。並聲明：原告之訴駁回。
三、得心證之理由：
　㈠繼承在民法繼承編96年12月14日修正施行前開始，繼承人於
    繼承開始時為無行為能力人或限制行為能力人，未能於修正
    施行前之法定期間為限定或拋棄繼承，以所得遺產為限，負
    清償責任。但債權人證明顯失公平者，不在此限，民法繼承
    編施行法第1條之1第2項定有明文。又所謂顯失公平，應衡
    酌繼承人與債務發生之關聯性、繼承人對被繼承人繼承開始
    前財產狀況影響程度等因素為考量，於個案綜合判斷，倘認
    該債務發生與繼承人有直接關聯，或被繼承人於繼承開始前
    曾贈與繼承人超逾所負債務財產，致繼承人受有遠高於債務
    之繼承利益等情形，繼承人僅負限定清償責任或屬顯失公平
    。惟若無上開情事，揆諸我國現採全面限定繼承以保障繼承
    人之立法目的，應認尚無顯失公平之適用。
　㈡謝吉郎於88年4月26日邀同李月娥為連帶保證人，向被告借貸
    而負系爭債務。嗣謝吉郎於同年5月18日死亡。繼承人為李
    月娥、謝坤達及原告，原告乃69年5月22日出生，於謝吉郎
    死亡時為限制行為能力人。被告持前案確定判決於93年10月
    12日換發為臺南地院92年度執吉字第20616號債權憑證，復
    於同年6月6日換發系爭債權憑證，被告持系爭債權憑證為執
    行名義，向本院聲請對原告、李月娥、謝坤達為強制執行，
    聲請執行內容為請求260萬9,531元，及自95年1月27日起至
    清償日止，按週年利率百分之7.23計算之利息，暨自95年1
    月25日起至清償日止，按週年利率百分之1.446計算之違約
    金。經本院以系爭執行事件受理，並以111年度司執字第414
    16號執行命令准予扣押原告對於華邦公司之薪資債權等節，
    為兩造所不爭執(見本院卷第152至153頁)，足見原告於系爭
    債務發生時為限制行為能力之人，原則上以所得謝吉郎遺產
    為限，負清償責任。
　㈢被告雖抗辯原告於繼承發生時知悉繼承發生情形，且於成年
    後仍與被告簽訂系爭協議書，故若現主張限定責任顯失公平
    等語。然查：
　⒈被告係於91年間對原告、李月娥、謝坤達起訴請求清償系爭
    債務，而經前案確定判決適用當時民法第1148條、第1153條
    規定，認定原告等人概括繼受謝吉郎財產上之一切權利、義
    務，而應連帶負清償責任。考以原告斯時為限制行為能力人
    ，要難苛求其熟知相關繼承法律規定，並於法定期間內行使
    拋棄繼承或限定繼承之權利。
　⒉原告、李月娥、謝坤達係於96年7月2日與被告簽定協議書，
    上開揭示之民法第1153條規定，係於同年12月14日方修正，
    立法意旨明文揭櫫為避免使限制行為能力人有直接因被繼承
    人死亡而負擔其債務之危險，故修正限制行為能力人對於被
    繼承人之債務，僅以所得遺產為限負清償責任，超過遺產部
    分，不負清償責任。故於原告簽訂系爭協議書斯時，尚無修
    正民法繼承規定，仍屬當然繼承制度，其自無選擇限定繼承
    之餘裕，在已有前案確定判決之情形下，僅能簽立系爭協議
    書，以取得緩期清償之利益。
　⒊基此，衡酌前述簽立系爭協議書之脈絡，尚難認原告主張限
    定責任有何顯失公平之情事。被告復未證明原告與系爭債務
    有何關聯性，如系爭債務係謝吉郎為原告求學、分居或營業
    所發生之負債，或依謝吉郎對繼承人之扶養狀況、繼承前贈
    與之財產，與所負債務之金額比例顯然失衡等顯失公平之情
    形，則其抗辯，即非可採。
　⒋原告既適用民法繼承編施行法第1條之1第2項規定，僅須以所
    得遺產為限，對本件被告負清償責任。原告僅就其繼承謝吉
    郎遺產部分清償系爭債務，自無須以個人固有財產負清償之
    責。
　㈣按執行名義成立後，如有消滅或妨礙債權人請求之事由發生
    ，債務人得於強制執行程序終結前，向執行法院對債權人提
    起異議之訴，如以裁判為執行名義時，其為異議原因之事實
    發生在前訴訟言詞辯論終結後者，亦得主張之，強制執行法
    第14條第1項定有明文。查：
　⒈本件原告為謝吉郎之概括繼承人，原應承受後者所負之系爭
    債務，並有前案確定判決判決在案，被告執系爭債權憑證為
    執行名義，聲請對原告為強制執行，然因該執行名義成立後
    法律之修正，原告具有民法繼承編施行法第1條之1第2項之
    情事，僅須以所得遺產為限，負清償責任，亦即被告不得對
    原告之固有財產求償。
　⒉被告聲請對原告強制執行，並經本院就原告對華邦公司之薪
    資債權核發扣押命令，乃屬執行原告之固有財產，應符合強
    制執行法第14條第1項前段關於「妨礙債權人請求」之事由
    ，是被告日後僅得持系爭債權憑證聲請對原告繼承所得遺產
    部分之財產為強制執行。則原告請求撤銷系爭執行事件關於
    原告固有財產部分所為之強制執行程序，且被告不得執系爭
    執行名義對其固有財產為強制執行，自屬有據。 
四、綜上所述，原告依強制執行法第14條第1項規定，提起本件
    債務人異議之訴，請求撤銷系爭執行程序對被繼承人謝吉郎
    遺產以外之原告所有財產，及被告不得執系爭債權憑證作為
    執行名義，對被繼承人謝吉郎遺產以外之原告所有財產為強
    制執行，為有理由，應予准許。
五、本件事證已臻明確，兩造其餘主張、陳述及所提之證據，經
    審酌後認為均不足以影響本判決之結果，爰不逐一論列，併
    此敘明。
六、據上論結，本件原告之訴為有理由，依民事訴訟法第78條，
    判決如主文。
中　　華　　民　　國　　111 　年　　11　　月　　11　　日
                  民事第一庭  審判長法　官　許石慶
　　　　　　　　　                  法  官  王詩銘
　　　　　　　　　                  法  官  鍾宇嫣
以上正本，係照原本作成。
如對本判決上訴，須於判決送達後20日內向本院提出上訴狀（須
附繕本），如委任律師提起上訴者，應一併繳納上訴審裁判費。
中　　華　　民　　國　　111 　年　　11　　月　　11　　日
                                    書記官